臺灣臺南地方法院民事判決　　　　　　　99年度訴字第1199號
原　　　告　黃松
　　　　　　黃鳳琴
共　　　同
訴訟代理人　黃厚誠律師
　　　　　　楊聖芬律師
被　　　告　張郼榮
　　　　　　張美
兼　共　同
訴訟代理人　張美智
被　　　告　階阿
　　　　　　陳素津
　　　　　　黃水吉
上　一　人
訴訟代理人　黃揮隆
被　　　告　黃水枝
　　　　　　黃明是
　　　　　　黃聖賢
　　　　　　黃春木
　　　　　　黃琨章
　　　　　　黃秋龍
　　　　　　黃李紫
　　　　　　葉淑娟
　　　　　　葉玲玲
　　　　　　　　　　　　2號
　　　　　　葉宗旻
　　　　　　黃文華
　　　　　　黃文海
上列當事人間請求分割共有物事件，經本院於民國100年3月23日
言詞辯論終結，判決如下：
    主      文
兩造共有如附表一所示土地，應予合併分割。分割方法為如附表
二及附圖所示。
訴訟費用由兩造各依附表一訴訟費用負擔欄所示比例負擔。
    事實及理由
壹、程序方面
    被告陳素津、黃水吉、黃水枝、黃明是、黃聖賢、黃春木、
    黃琨章、黃秋龍、黃李紫、葉淑娟、葉玲玲、葉宗旻、黃文
    華、黃文海經合法通知，無正當理由，均未於言詞辯論期日
    到場，核無民事訴訟法第386條所列各款情形，爰依原告之
    聲請，由其一造辯論而為判決。
貳、實體方面
一、原告起訴主張：
  (一)如附表一所示4筆土地（下稱系爭土地）為部分原、被告所
    共有，各人應有部分如附表一所示。本件兩造間並無不可分
    割之契約，系爭土地亦無因物之使用目的不能分割之情形，
    惟兩造無法協議決定分割方法，且系爭土地相毗鄰，爰依民
    法第823條第1項及824條第6項之規定，請求准為合併分割。
    本件系爭土地均為建築用地，需依建築技術規則施工編第2
    條第1項第4款、第3條之1規定設置道路，原告所提分割方案
    （下稱甲案）係以共有人使用現狀為基礎分割，於編號241-
    A土地預留6米寬道路，並於編號241-B土地預留與現有巷道
    合計6米寬之道路且設置迴車道，俾分割後之現存及將來之
    建築得符建築法規之規定，以求合法妥適。
  (二)原告不同意被告張郼榮、張美廉、張美智及階阿等所提分
    割方案（下稱乙案）：被告張郼榮等主張共有坐落臺南市麻
    豆區○○○段241-11、241-12地號土地（下稱系爭241-11、
    241-12地號土地），惟上開土地尚有其他共有人，故伊等能
    否依其所指合併使用，尚有容疑；況如伊等所主張，原告主
    張之甲案編號241-F部分亦可與上開土地合併使用之。伊等
    所主張乙案欲分配之編號241-C部分，現均為原告黃鳳琴、
    被告黃聖賢、黃春木及黃琨章等人之建物所在位置，顯不符
    現況利用，且使該建物將拆除無法再利用，無法物盡其用、
    地盡其利，反不利之，爰依民法第第823條、第824條第6項
    規定訴請裁判分割，並聲明：如主文第1項所示。
二、被告抗辯：
  (一)被告陳素津、黃水吉、黃水枝、黃明是、黃聖賢、黃春木、
    黃琨章、黃秋龍、黃李紫、葉淑娟、葉玲玲、葉宗旻、黃文
    華、黃文海雖未於言詞辯論期日到場，惟據伊等100年1月21
    日之陳報狀表示：伊等皆同意原告所提分割方案（見本院卷
    (二)第26頁至第30頁）。
  (二)被告張郼榮、張美廉、張美智及階阿則以：
  1.伊等同意合併分割，但不同意原告所提之甲案。因依甲案需
    增設道路，故持分將會減少，就減少部分應予以補償；並另
    提分割方案乙案（如99年11月11日陳報狀附圖所示，見本院
    卷(一)第165頁）：(1)乙案中編號241-C部分面積708平方公尺
    由被告張郼榮、張美廉、張美智及階阿等4人依原有應有
    部分比例保持共有；(2)乙案中編號241-E部分面積415平方公
    尺由原告黃鳳琴取得；(3)乙案中編號241-F部分面積622平方
    公尺由被告葉淑娟、葉玲玲及葉宗旻等3人依應有部分比例
    保持共有；(4)乙案中編號241-C、-E、-F之位置與原告甲案
    相同，但面積不同、分得之人亦不同；其餘分割方式，與甲
    案相同。因伊等共有系爭241-11、241-12地號土地，若將編
    號241-C分由伊等4人依原應有部分比例保持共有，將來可與
    相鄰之系爭241-11、24 1-12土地合併使用，維持土地之完
    整性。
  2.原告所述與事實不符，因本件原告及其餘被告均非系爭241-
    11、241-12地號土地之共有人，縱分得編號241-C部分土地
    ，亦無法與上開土地合併使用；唯有依乙案將編號241-C部
    分土地（即與系爭241-11、241-12地號土地相鄰部分）分割
    予伊等，始有土地合併使用之可能性。
  3.另坐落於系爭241-13地號土地如99年11月4日勘驗測量筆錄
    附圖所示之E棟建築物為未保存登記建物，即屬違章建築，
    起造時未得全體共有人之同意，原告黃鳳琴、被告黃聖賢、
    黃春木及黃琨章等應拆屋還地予全體共有人，並賠償全體共
    有人相當於租金之不當得利；況依原告之甲案，因編號241-
    C部分之取得人將與編號241-D部分之取得人互換，上開E棟
    建物本即需予拆除。故原告將拆除上開建物歸咎於伊等，與
    事實不符等語置辯，併為答辯聲明：原告之訴駁回。
三、本件經依民事訴訟法第270條之1第1項第3款規定，整理並協
    議兩造不爭執事項暨簡化爭點為：
  (一)兩造不爭執事項
  1.坐落臺南市麻豆區○○○段241地號，地目建，面積919平方
    公尺之土地為下列當事人所共有：原告黃松應有部分3分
    之1；被告張郼榮、張美廉、張美智、階阿應有部分各12
    分之1；被告陳素津，應有部分3分之1。
  2.坐落臺南市麻豆區○○○段241-9地號，地目旱，面積1769
    平方公尺土地為下列當事人所共有：原告黃松應有部分
    1769 分之1；原告黃鳳琴應有部分14152分之1761；被告黃
    水吉、黃水枝應有部分各24分之1；被告黃明是應有部分80
    分之7；被告黃聖賢、黃春木、黃琨章、黃文華、黃文海應
    有部分各24分之1；被告張郼榮、張美廉、張美智、階阿
    應有部分各480分之11；被告陳素津，應有部分600分之45；
    被告黃秋龍，應有部分80分之7；被告黃李紫，應有部分80
    分之6；被告葉淑娟、葉玲玲、葉宗旻應有部分各18分之1。
  3.坐落臺南市麻豆區○○○段241-13地號，地目建，面積1240
    平方公尺土地為下列當事人所共有：原告黃松應有部分
    240分之25；原告黃鳳琴應有部分8分之1；被告黃明是應有
    部分80分之7；被告黃聖賢、黃春木、黃琨章、張郼榮、張
    美廉、張美智、階阿應有部分各24分之1；被告黃秋龍應
    有部分80分之7；被告黃李紫應有部分80分之6；被告葉淑娟
    、葉玲玲、葉宗旻應有部分各144分之11。
  4.坐落臺南市麻豆區○○○段241-14地號，地目建，面積744
    平方公尺土地為下列當事人所共有：原告黃松應有部分6
    分之1；原告黃鳳琴應有部分8分之1；被告黃明是應有部分
    80 分之7；被告黃聖賢、黃春木、黃琨章應有部分各24分之
    1；被告張郼榮、張美廉、張美智、階阿應有部分各應有
    部分24分之1；被告黃秋龍應有部分80分之7；被告黃李紫應
    有部分80分之6；被告葉淑娟、葉玲玲、葉宗旻應有部分各
    18分之1。
  5.兩造間就上開共有土地並無禁止分割之約定。
  6.坐落臺南市麻豆區○○○段241-11地號及241-12地號，地目
    建，面積分別為742、683平方公尺土地為下列之人所共有：
    訴外人張福霖應有部分9分之2；訴外人張金內、張王玉蘭應
    有部分各9分之1；訴外人張清賜、張清龍、張清豐應有部分
    各27分之1；訴外人陳月雲、張金陽、張神議應有部分各27
    分之2；被告張郼榮、張美廉、張美智、階阿應有部分各
    18 分之1。
  7.前開241、241-9、241-13、241-14地號土地之使用現況如本
    院99年11月4日之勘驗筆錄及附圖所載：
  (1)前開241-14地號土地上有3間未保存登記建物（如本院卷(一)
    第125頁附圖A、B、C三棟），A棟位於西側，為二層加蓋磚
    造鐵皮屋，為被告黃明是、黃秋龍所有；C棟位於南側，為
    被告黃李紫所建，為豬舍，現已廢棄，無法使用；B棟位於
    北側為一層磚造鐵皮平房，為被告黃秋龍所有，其餘部分為
    空地，為被告黃明是、黃秋龍作為庭院使用，A、B、C三棟
    建物外圍有圍牆圍繞，共同使用東側大門進出。
  (2)前開241-13地號土地上有3間磚造平房，為未保存登記建物
    （如本院卷(一)第125頁附圖D、E、F3棟），E棟位於北側，為
    磚造三合院一層平房，為原告黃鳳琴、被告黃聖賢、黃春木
    、黃琨章4人共有，目前為被告黃聖賢居住使用；D棟位於西
    側，為鐵皮搭建倉庫，作為堆放雜物及停車使用，為被告黃
    鳳琴所有；F棟位於東側，為磚造平房，為被告黃聖賢、黃
    春木、黃琨章三人共同使用，三個建物中間有空地，做為庭
    院使用，外圍並有圍牆圍繞，共同使用東側大門進出。
  (3)前開241地號土地上，北側有文旦樹數棵及雜草，為被告張
    美智、張美廉、張郼榮、階阿之親戚所種植。南側與上開
    241-9地號土地相鄰，尚有一磚造三合院之未保存登記建物
    （如本院卷(一)第125頁附圖G棟），佔用基地跨越前開241及
    241-9地號土地。
  (4)前開241-9地號土地上，有三合院（即前開G棟）、磚造平房
    （如本院卷(一)第125頁附圖H棟）、豬舍（如本院卷(一)第125
    頁附圖I棟）、私有巷道。私有巷道位於東側，與241-14地
    號土地相鄰，寬約2米；I棟豬舍位於巷道西側，與巷道相鄰
    ，為被告黃水吉、黃水枝、黃文華、黃文海共同所有，現廢
    棄無人使用，H棟建物為磚造平房，為未保存登記建物，位
    於系爭土地西南側，為被告陳素津所有，現為陳素津之家人
    使用；中間為空地，上有雜草及2棵香蕉樹。北側有種植文
    旦樹，為被告黃啟松所種植。G棟三合院位於前開241-9地號
    土地北側，為一層磚造未保存登記建物，為被告葉淑娟、葉
    玲玲、葉宗旻三人共有使用，南側並有一圍牆圍起土地。
  (5)前開241-14與241-9地號土地南側有一條3米寬之既成巷道，
    鋪設柏油路面。G棟三合院南側有一私設道路，通往241-9地
    號外圍之上揭3米寬既成巷道。前開241-14與241-13地號土
    地東側亦有一條8米寬柏油路面之既成巷道。
  (6)前開241-13與241地號土地，北側有空地，為被告張美智、
    張美廉、張郼榮、階阿4人與訴外人共有，平日做為私人
    通行使用。而前開241與241-9地號土地西側無道路，與他人
    農地相鄰。
  以上事實，並有前開土地登記第二類謄本（見99年度營調字第
  57號卷第11頁至第21頁、本院卷(一)第209頁至第212頁、卷(二)第
  64頁至第79頁）、本院會同台南市麻豆地政事務所測量人員至
  現場履勘之99年11月4日勘驗測量筆錄、現場勘驗略圖及照片
  在卷可參（見本院卷(一)第120頁到第156頁），並經本院囑由臺
  南市麻豆地政事務所製有現場複丈成果圖1紙（見本院卷(一)第1
  59頁至第160頁）在卷為證，堪信為真實。
  (二)兩造爭執事項
    系爭土地合併分割，應採何種分割方案為適當？
四、得心證之理由
  (一)按各共有人，除法令另有規定外，得隨時請求分割共有物。
    但因物之使用目的不能分割或契約訂有不分割之期限者，不
    在此限；共有物之分割，依共有人協議之方法行之。分割之
    方法不能協議決定，或於協議決定後因消滅時效完成經共有
    人拒絕履行者，法院得因任何共有人之請求，命為下列之分
    配：一、以原物分配於各共有人。但各共有人均受原物之分
    配顯有困難者，得將原物分配於部分共有人。二、原物分配
    顯有困難時，得變賣共有物，以價金分配於各共有人；或以
    原物之一部分分配於各共有人，他部分變賣，以價金分配於
    各共有人；共有人部分相同之相鄰數不動產，各該不動產均
    具應有部分之共有人，經各不動產應有部分過半數共有人之
    同意，得適用前項規定，請求合併分割。但法院認合併分割
    為不適當者，仍分別分割之，民法第823條第1項、第824條
    第1項、第2項、第6項分別定有明文。查本件兩造共有之系
    爭土地為原告分別與如附表一所示被告所共有，應有部分比
    例如附表一所示，共有人雖僅部分相同，惟原告請求應合併
    分割系爭土地，被告均表示同意，是合併分割已得應有部分
    過半數之共有人之同意。而系爭土地之筆數、共有人數眾多
    ，如逐一細分為各共有人單獨所有，將造成各人分得土地狹
    小不利於利用之情事，本院亦認系爭土地以合併分割為適當
    。且系爭土地並未定有不分割之特約，已如上述，亦無因物
    之使用目的不能分割之情形，惟因無法達成協議分割之事實
    ，為兩造所不爭執，從而，原告依上開法條之規定，請求合
    併分割系爭土地，洵屬有據。
  (二)次按以原物為分配時，因共有人之利益或其他必要情形，得
    就共有物之一部分仍維持共有，民法第824條第4項亦定有明
    文。法院定共有物之分割方法，固應斟酌當事人之聲明、共
    有物之性質、分割後之經濟效用、土地整體之利用價值、各
    共有人之意願、利害關係，並兼顧使用現況，而本其自由裁
    量權為公平合理之分配，但並不受當事人聲明、主張或分管
    約定之拘束，亦不得純以使用現狀為分割之唯一標準。分割
    共有物，以消滅共有關係為目的。法院裁判分割共有土地時
    ，除因該土地內部分土地之使用目的不能分割（如為道路）
    或部分共有人仍願維持其共有關係，應就該部分土地不予分
    割或准該部分共有人成立新共有關係外，應將土地分配於各
    共有人單獨所有（最高法院69年台上字第1831號判例要旨參
    照）。
  1.經查原告主張如附圖所示之甲案，分割方式為以東西橫向6
    米道路（241-A）將系爭土地分割為南北兩大區塊：北邊分
    為四部分，分別由被告張郼榮、張美廉、張美智及階阿4
    人共有編號241-F土地；被告葉淑娟、葉玲玲、葉宗旻3人共
    有編號241-E土地；原告黃鳳琴單獨所有編號241-C土地；被
    告黃聖賢、黃春木、黃琨章3人共有編號241-D土地；南邊分
    為四部分，分別由原告黃松單獨所有編號241-H土地；被
    告陳素津單獨所有編號241-J土地；被告黃水吉、黃水枝、
    黃文華、黃文海4人共有編號241-I土地；被告黃秋龍、黃明
    是、黃李紫3人共有編號241-G土地；系爭土地最南側則分割
    為241-B土地，與現有巷道合併為6米道路。而被告張郼榮、
    張美廉、張美智及階阿所主張之乙案分割方案，與原告甲
    案主要差異之處在於：(1)被告張郼榮、張美廉、張美智及階
    阿4人共有部分：甲案分為編號241-F土地，面積702平方
    公尺，乙案中分為編號241-C土地，面積708平方公尺；(2)被
    告葉淑娟、葉玲玲、葉宗旻3人共有部分：甲案分為編號
    241-E土地，面積618平方公尺，乙案中分為編號241-F土地
    ，面積622平方公尺；(3)原告黃鳳琴單獨所有部分：甲案分
    為編號241-C土地，面積412平方公尺，乙案中分為編號241-
    E土地，面積415平方公尺；此外，甲、乙兩案就中間道路及
    其餘共有人分得之位置則無差異，僅乙案因中間道路面積減
    為355平方公尺導致其餘共有人分得之面積略增。本院審酌
    上開兩案，認採甲案較符合全體共有人之經濟利益，就系爭
    土地之整體利用價值較乙案為高，且較能兼顧使用現況及多
    數共有人之意願，理由如下：
  (1)甲案分割方式與目前全體共有人對於系爭土地之占有現況大
    致相符，且被告除張郼榮、張美廉、張美智及階阿表示不
    同意外，均同意原告之甲案（參本院卷(二)第26頁至第30頁）
    ，符合大多數被告之意願及利益。
  (2)又按基地應與建築線相連接，其連接部份之最小長度應在二
    公尺以上；基地內私設通路之寬度不得小於左列標準：四、
    基地內以私設通路為進出道路之建築物總樓地板面積合計在
    一、○○○平方公尺以上者，通路寬度為六公尺；私設通路
    為單向出口，且長度超過三十五公尺者，應設置汽車迴車道
    ；迴車道視為該通路之一部份，其設置標準依左列規定：一
    、迴車道可採用圓形、方形或丁形。二、通路與迴車道交叉
    口截角長度為四公尺，未達四公尺者以其最大截角長度為準
    。三、截角為三角形，應為等腰三角形；截角為圓弧，其截
    角長度即為該弧之切線長。前項私設通路寬度在九公尺以上
    ，或通路確因地形無法供車輛通行者，得免設迴車道，建築
    技術規則建築設計施工編第2條第1項第4款、第3條之1分別
    著有明文。經查系爭土地地目為建及旱，均屬建築用地，甲
    乙兩案所預留之編號241-A部分中間道路皆有6公尺寬，尚符
    合前述規定，然該道路既為單向出口，且長度約為60公尺，
    已超過35公尺，依前揭建築法規應增設汽車迴車道，乙案並
    未增設汽車迴車道，如採乙案，因道路面積僅為355平方公
    尺，各共有人分得之面積雖略有增加，然日後各共有人如欲
    興建、增建或改建建築物時，恐因違反前揭建築法規之規定
    而有難以申請建築執照之虞，並不利於系爭土地之經濟效益
    。反觀甲案就中間道路有增設方形迴車道，雖致道路面積增
    為383平方公尺，相對減少各共有人分得之面積，然使各共
    有人得以有效利用系爭土地，是如採甲案，就系爭土地之整
    體經濟價值較乙案為高。至被告張郼榮、張美廉、張美智及
    階阿雖辯稱依原告甲案分割將導致各共有人持分減少，就
    減少部分應予以補償等語，惟查編號241-A部分之中間道路
    係依照全體共有人原應有部分比例保持共有，並無持份減少
    、更無應予補償問題，被告此部分所辯並非可採。
  (3)又如採乙案，對於原告黃鳳琴、被告張郼榮、張美廉、張美
    智及階阿、葉淑娟、葉玲玲、葉宗旻分得之部分，均與目
    前系爭土地之使用現況不符，是否符合各共有人使用系爭土
    地之經濟利益，已有疑義。且經本院現場履勘結果，現由被
    告黃聖賢所使用之如99年11月4日勘驗測量筆錄附圖所示之E
    棟建築物，雖為舊有未辦保存登記之建物，惟目前外觀完整
    ，結構尚屬堅固，現由被告黃聖賢居住使用中（見本院卷(一)
    第121頁、第137頁），堪認仍具備經濟利用價值，如採乙案
    ，將導致前開E棟建築物因坐落於被告張郼榮、張美廉、張
    美智及階阿分得之土地上，而面臨必遭伊等訴請拆除之命
    運，有損上開E棟建物所有人之利益；如採甲案，前開E棟建
    築物雖將部分坐落於原告黃鳳琴所分得之如附圖所示編號24
    1-C土地、部分坐落於被告葉淑娟、葉玲玲、葉宗旻所分得
    之編號241- E土地，然被告葉淑娟、葉玲玲、葉宗旻已同意
    甲案之分割方式，該E棟建物尚不至於面臨即刻遭訴請拆除
    之結果，是採取甲案較能兼顧當事人間之利害關係、使用現
    況，以及分割後之經濟效益。被告張郼榮、張美廉、張美智
    及階阿雖辯稱前開E棟建物屬違章建築，為無權占用，本
    應拆除並賠償全體共有人，且依原告所提甲案亦必需拆除等
    語，然未見伊等舉證證明該E棟建物確有無權占用而本應予
    拆除之事實，無法遽認乙案之分割方式即無損於共有人經濟
    利益，況原告所主張之甲案較能兼顧共有人間之利害關係，
    已如前述，則如採甲案，該E棟建物並非必定即刻遭訴請拆
    除而生不利之結果，被告所辯尚屬無據。
  (4)至被告張郼榮、張美廉、張美智及階阿又辯稱將來系爭24
    1-11、241-12土地如分割，唯有依乙案將編號241-C土地分
    割予伊等，始有與相鄰之系爭241-11、241-12地號土地合併
    使用之可能性等語，惟查系爭241-11、241-12土地共有人除
    被告張郼榮、張美廉、張美智及階阿外，尚有訴外人張福
    霖、張金內、張王玉蘭、張清賜、張清龍、張清豐、陳月雲
    、張金陽、張神議等人，為兩造所不爭執，則該土地之分割
    方式並非被告張郼榮、張美廉、張美智及階阿所能自行決
    定，況系爭241-11、241-12土地並非本案訴訟標的，其是否
    得以分割、何時分割、如何分割、伊等分得位置面積為何，
    本院無從審究，則無法以此不確定事實即遽認乙案必較甲案
    大為提高伊等將來與相鄰土地合併為整體使用之經濟效益，
    被告張郼榮、張美廉、張美智及階阿以此為由主張應採乙
    案，亦難有據。至如採甲案，被告張郼榮、張美廉、張美智
    及階阿分得之部分仍與系爭241-11土地相連，已考量將來
    系爭土地分割後伊等與相鄰土地合併使用之可能性，亦已兼
    顧伊等之利用土地之經濟利益。
  (5)又甲案之分割方法除被告陳素津分得部分為單獨所有外，其
    他被告黃聖賢、黃春木、黃琨章等；被告葉淑娟、葉玲玲、
    葉宗旻等；被告黃秋龍、黃明是、黃李紫等；被告黃水吉、
    黃水枝、黃文華、黃文海等；被告張郼榮、張美廉、張美智
    及階阿等，均具狀表示願就伊等分得部分按原應有部分比
    例保持共有，是依前揭判例要旨，就上開共有人分得部分按
    其原應有部分比例保持共有，亦符合被告全體之意願。
  2.綜上所述，如採甲案較符合多數共有人之意願，亦較能提高
    系爭土地整體之利用價值，且能兼顧全體共有人之經濟利益
    及使用現況，是本院考量兩造分割後所得土地價值、位置、
    各共有人使用土地現況利益，並斟酌各共有人之意願、利害
    及親屬間關係、分割後之經濟效用及公共利益等因素，認原
    告所提之分割方案符合全體共有人之經濟利益，尚稱公平允
    適，爰採為本件之分割方法，並依此將系爭土地分割為如主
    文第1項所示。
五、另按應有部分有抵押權或質權者，其權利不因共有物之分割
    而受影響。但有下列情形之一者，其權利移存於抵押人或出
    質人所分得之部分：(一)權利人同意分割。(二)權利人已參加共
    有物分割訴訟。(三)權利人經共有人告知訴訟而未參加，民法
    第824條之1第2項定有明文。系爭4筆土地上之抵押權人經本
    院合法通知，其中系爭241、241-9地號土地抵押權人華南商
    業銀行未於言詞辯論期日到場參加訴訟，亦未具狀表示意見
    ，及其中系爭241-13、241-14地號土地抵押權人即本件被告
    葉淑娟同意本件分割，爰參照前揭規定，渠等之抵押權自僅
    轉載於被告陳素津、葉宗旻分割後所取得土地之應有部分，
    附此指明，地政機關於辦理分割登記時，並應一併注意及之
    。
六、本件判決基礎已臻明確，兩造其餘之攻擊防禦方法及訴訟資
    料經本院斟酌後，核與判決結果不生影響，無一一論述之必
    要，併予敘明。又被告張郼榮、張美廉、張美智及階阿於
    本院100年3月23日言詞辯論終結後提出100年4月11日民事答
    辯(二)狀（本院於100年4月12日始收受），該書狀就原先伊等
    於本院言詞辯論期日中已確認之兩造不爭執事項(七)其中記載
    E棟建物為原告黃鳳琴、被告黃聖賢、黃春木、黃琨章4人共
    有乙事，有所爭執，並重申伊等主張之乙案較為可採之原因
    ，然此書狀係於本件言詞辯論終結後始提出，已與民事訴訟
    法第196條之規定相悖，本院亦不得審究，況本院對被告張
    郼榮、張美廉、張美智及階阿此部分主張已論述說明如上
    ，本院認縱再開言詞辯論予以審酌亦不影響本件判決之結果
    ，本件自無再開辯論之必要，附此敘明。
七、末按因共有物分割、經界或其他性質上類似之事件涉訟，由
    敗訴當事人負擔訴訟費用顯失公平者，法院得酌量情形，命
    勝訴之當事人負擔其一部；法院為終局判決時，應依職權為
    訴訟費用之裁判，民事訴訟法第80條之1、第87條第1項分別
    定有明文。查本件雖准依原告請求分割兩造共有土地，然分
    割方法係法院考量全體共有人利益，認原告主張之分割方案
    為可採，原告既為共有人之一，亦同受其利，若全由敗訴之
    當事人負擔訴訟費用顯失公平，本院認本件訴訟費用應由兩
    造按其原應有部分比例負擔為適當，爰判決如主文第2項所
    示。
八、據上論結，本件原告之訴為有理由，依民事訴訟法第385條
    第1項前段、第80條之1、第85條第1項但書、第87條第1項，
    判決如主文。
中    華    民    國   100    年    4     月    13    日
                    民事第二庭  審判長法  官  李杭倫
                                      法  官  高俊珊
                                      法  官  許育菱
以上正本係照原本作成。
如不服本判決，應於送達後20日內，向本院提出上訴狀並表明上
訴理由，如於本判決宣示後送達前提起上訴者，應於判決送達後
20日內補提上訴理由書（須附繕本）。如委任律師提起上訴者，
應一併繳納上訴審裁判費。
中    華    民    國   100    年    4     月    18    日
                                      書記官  謝安青
附表一
┌──┬───────┬──────────┬──┬──┬───┬───┐
│編號│土地坐落位置  │共有人及應有部分    │面積│地目│使用  │訴訟費│                  │
│    │              │                    │（平│    │分區  │用負擔│                 │
│    │              │                    │方公│    │      │      │
│    │              │                    │尺）│    │      │      │
├──┼───────┼──────────┼──┼──┼───┼───┤
│1   │臺南市麻豆區寮│原告黃松應有部分3 │919 │建  │鄉村區│訴訟費│
│    │子段241地號 │分之1；被告張郼榮、 │    │    │      │用其中│
│    │              │張美廉、張美智、階阿│    │    │      │4672分│
│    │              │應有部分各12分之1 │    │    │      │之919 │
│    │              │；被告陳素津，應有部│    │    │      │部分由│
│    │              │分3分之1。          │    │    │      │左列共│
│    │              │                    │    │    │      │有人依│
│    │              │                    │    │    │      │其應有│
│    │              │                    │    │    │      │部分比│
│    │              │                    │    │    │      │例負擔│
│    │              │                    │    │    │      │。    │
├──┼───────┼──────────┼──┼──┼───┼───┤
│2   │同上段241-9地 │原告黃松應有部分  │1769│旱  │同上  │訴訟費│
│    │號            │1769分之1；原告黃鳳 │    │    │      │用其中│
│    │              │琴應有部分14152分之 │    │    │      │4672分│
│    │              │1761 ；被告黃水吉、 │    │    │      │之1769│
│    │              │黃水枝應有部分各24分│    │    │      │部分由│
│    │              │之1；被告黃明是應有 │    │    │      │左列共│
│    │              │部分80分之7；被告黃 │    │    │      │有人依│
│    │              │聖賢、黃春木、黃琨章│    │    │      │其應有│
│    │              │、黃文華、黃文海應有│    │    │      │部分比│
│    │              │部分各24分之1；被告 │    │    │      │例負擔│
│    │              │張郼榮、張美廉、張美│    │    │      │。    │
│    │              │智、階阿應有部分各│    │    │      │      │
│    │              │480 分之11；被告陳素│    │    │      │      │
│    │              │津，應有部分600分之 │    │    │      │      │
│    │              │45；被告黃秋龍，應有│    │    │      │      │
│    │              │部分80分之7；被告黃 │    │    │      │      │
│    │              │李紫，應有部分80分之│    │    │      │      │
│    │              │6；被告葉淑娟、葉玲 │    │    │      │      │
│    │              │玲、葉宗旻應有部分各│    │    │      │      │
│    │              │18分之1。           │    │    │      │      │
├──┼───────┼──────────┼──┼──┼───┼───┤
│3   │同上段241-13地│原告黃松應有部分  │1240│建  │同上  │訴訟費│
│    │號            │240分之25；原告黃鳳 │    │    │      │用其中│
│    │              │琴應有部分8分之1；被│    │    │      │4672分│
│    │              │告黃明是應有部分80分│    │    │      │之1240│
│    │              │之7；被告黃聖賢、黃 │    │    │      │部分由│
│    │              │春木、黃琨章、張郼榮│    │    │      │左列共│
│    │              │、張美廉、張美智、階│    │    │      │有人依│
│    │              │阿應有部分各24分之│    │    │      │其應有│
│    │              │1；被告黃秋龍應有部 │    │    │      │部分比│
│    │              │分80分之7；被告黃李 │    │    │      │例負擔│
│    │              │紫應有部分80分之6； │    │    │      │。    │
│    │              │被告葉淑娟、葉玲玲、│    │    │      │      │
│    │              │葉宗旻應有部分各144 │    │    │      │      │
│    │              │分之11。            │    │    │      │      │
├──┼───────┼──────────┼──┼──┼───┼───┤
│4   │同上段241-14地│原告黃松應有部分6 │744 │建  │同上  │訴訟費│
│    │號            │分之1；原告黃鳳琴應 │    │    │      │用其中│
│    │              │有部分8分之1；被告黃│    │    │      │4672分│
│    │              │明是應有部分80分之7 │    │    │      │之744 │
│    │              │；被告黃聖賢、黃春木│    │    │      │部分由│
│    │              │、黃琨章應有部分各24│    │    │      │左列共│
│    │              │分之1；被告張郼榮、 │    │    │      │有人依│
│    │              │張美廉、張美智、階阿│    │    │      │其應有│
│    │              │應有部分各24分之1 │    │    │      │部分比│
│    │              │；被告黃秋龍應有部分│    │    │      │例負擔│
│    │              │80分之7；被告黃李紫 │    │    │      │。    │
│    │              │應有部分80分之6；被 │    │    │      │      │
│    │              │告葉淑娟、葉玲玲、葉│    │    │      │      │
│    │              │宗旻應有部分各18分之│    │    │      │      │
│    │              │1。                 │    │    │      │      │
│    │              │                    │    │    │      │      │
└──┴───────┴──────────┴──┴──┴───┴───┘
附表二（如附圖）
┌────┬─────┬────────────────────┐
│附圖編號│   面積   │土地分割後之所有權人                    │
│        │(平方公尺)│                                        │
├────┼─────┼────────────────────┤
│  241-A │383       │兩造依原應有部分比例保持共有。          │
│        │          │                                        │
│        │          │                                        │
├────┼─────┼────────────────────┤
│  241-B │184       │兩造依原應有部分比例保持共有。          │
│        │          │                                        │
├────┼─────┼────────────────────┤
│  241-C │412       │分歸原告黃鳳琴取得。                    │
│        │          │                                        │
├────┼─────┼────────────────────┤
│  241-D │412       │分歸被告黃聖賢、黃春木、黃琨章依原應有部│
│        │          │分比例保持共有。                        │
├────┼─────┼────────────────────┤
│  241-E │618       │分歸被告葉淑娟、葉玲玲、葉宗旻依原應有部│
│        │          │分比例保持共有。                        │
├────┼─────┼────────────────────┤
│  241-F │702       │分歸被告張郼榮、張美廉、張美智、階阿依│
│        │          │原應有部分比例保持共有。                │
│        │          │                                        │
├────┼─────┼────────────────────┤
│  241-G │824       │分歸被告黃秋龍、黃明是、黃李紫依原應有部│
│        │          │分比例保持共有。                        │
├────┼─────┼────────────────────┤
│  241-H │492       │分歸原告黃啟松取得。                    │
├────┼─────┼────────────────────┤
│  241-I │259       │分歸被告黃水吉、黃水枝、黃文華、黃文海依│
│        │          │原應有部分比例保持共有。                │
├────┼─────┼────────────────────┤
│  241-J │386       │分歸被告陳素津取得。                    │
└────┴─────┴────────────────────┘